【裁判字號】    97,簡上,260
【裁判日期】    971225
【裁判案由】    損害賠償 等
【裁判全文】
臺灣高雄地方法院民事判決             97年度簡上字第260號
上  訴  人  益帆不動產仲介有限公司
法定代理人  丙○○
訴訟代理人  駱怡雯律師
複代理人    鄭瑞崙律師
被上訴人    甲○○
被上訴人    乙○○○
上列當事人間損害賠償等事件，上訴人對於民國97年6 月5 日本
院鳳山簡易庭96年度雄簡字第5395號第一審判決提起上訴，經本
院於民國97年12月11日言詞辯論終結，判決如下：
  主  文
上訴駁回。
上訴費用由上訴人負擔。
  事實及理由
一、上訴人起訴主張：被上訴人明知未得坐落高雄縣林園鄉○○
    段1648、1649、1649-1地號土地（下稱系爭土地）之所有權
    人黃秉勳及黃吉明之授權，竟於民國96年2 月8 日，誆稱已
    獲授權，而以自己之名義就系爭土地與上訴人簽訂土地銷售
    授權書（下稱系爭授權書），委託上訴人銷售系爭土地，委
    託期間自96年2 月8 日起至同年6 月8 日止，並約定上訴人
    得收取成交價百分之4 之服務費及百分之2 之仲介廣告服務
    費，及如委託人於委託期限內自行售出或中途撤回委託亦須
    支付同額費用。嗣上訴人已覓得有意承買之訴外人龔文福，
    並經上訴人居中斡旋後，被上訴人與龔文福達成新台幣（下
    同）370 萬元成交之合意。詎被上訴人竟隱瞞黃秉勳之應有
    部分已出售之事實，及拒絕履行訂約之義務，以規避服務費
    之給付，而有可歸責於被上訴人之事由，是依系爭授權書之
    約定，被上訴人自應給付上開成交價百分之6 即234,500 元
    報酬。為此，爰依給付不能、侵權行為、無權代理及契約等
    法律關係提起本訴，並聲明求為被上訴人應連帶給付上訴人
    234,50 0元，及自起訴狀繕本送達翌日起至清償日止，按年
    息百分之5 計算之利息之判決。
二、被上訴人則以：固曾委託上訴人銷售系爭土地，惟上訴人已
    知被上訴人未被授權，卻仍願簽訂系爭授權書，而系爭授權
    書於被上訴人簽名時，契約內容均為空白，是上訴人事後再
    補填，已有違反誠信原則及對被上訴人顯失公平之情事，而
    屬無效。又系爭授權契約既不生效力，自無於原審為撤回授
    權之必要，且被上訴人非系爭土地移轉之當事人，應無侵權
    行為可言等語，資為抗辯。
三、原審經審理結果，駁回上訴人之全部請求，上訴人就駁回22
    2,000 元部分提起上訴，並於本院聲明：(一)原判決關於駁回
    上訴人後開第2 、3 項之訴部分廢棄。(二)被上訴人應連帶給
    付上訴人222,000 元，及自起訴狀繕本送達翌日起至清償日
    止，按年息百分之5 計算之利息（此部分聲明係依給付不能
    、侵權行為或無權代理之法律關係請求）。(三)被上訴人應連
    帶給付上訴人148,000 元，及自起訴狀繕本送達翌日起至清
    償日止，按年息百分之5 計算之利息（此部分聲明係依居間
    之法律關係請求）。(四)第1 審廢棄部分及第2 審訴訟費用由
    被上訴人負擔。被上訴人則聲明：(一)上訴駁回。(二)第二審訴
    訟費由上訴人負擔。（原審駁回上訴人超過222,000 元本息
    部分，未據上訴人聲明不服，已告確定，併予敘明。）
四、兩造爭執及不爭執事項
  (一)不爭執部分：
  1.被上訴人非系爭土地所有權人，被上訴人與上訴人簽訂系爭
    授權書，委託上訴人銷售系爭土地等情，有系爭授權書在卷
    可參。
  2.系爭土地所有權人黃秉勳、黃吉明之應有部分各為4 分之3
    、4 分之1 ，嗣黃秉勳將其應有部分出售予黃吉明，並登記
    為黃明吉之子黃梧哲、黃瀚賢所有等情，有不動產買賣契約
    書、土地登記謄本在卷可參。
  (二)爭執部分：
  1.系爭授權書是否合法生效？又被上訴人有無為終止授權之意
    思表示？
  2.上訴人請求報酬之條件是否已成就？如是，得請求之金額為
    若干？
  3.上訴人主張被上訴人故隱未經授權及黃秉勳已出售其應有部
    分之事實，為故意以背於善良風俗之方法，致上訴人受有損
    害，是否有據？如是，上訴人得請求之損害賠償為何？
五、本院判斷如下：
  (一)系爭授權書是否合法生效？亦即系爭授權書之當事人究為上
    訴人與被上訴人或係上訴人與黃秉勳、黃吉明？
  1.按解釋意思表示，應探求當事人之真意，不得拘泥於所用之
    辭句，為民法第98條所規定，而所謂探求當事人之真意，如
    兩造就其真意有爭執時，應從該意思表示所根基之原因事實
    、經濟目的、一般社會之理性客觀認知、經驗法則及當事人
    所欲使該意思表示發生之法律效果而為探求，並將誠信原則
    涵攝在內，藉以檢視其解釋結果對兩造之權利義務是否符合
    公平正義（最高法院96年度台上字第286 號判決意旨參照）
    。
  2.經查：
  (1)觀之系爭授權書，委託人欄上之簽名有甲○○、黃秉勳及乙
    ○○○，而上訴人公司代表黃金秀於本院審理時證稱：「（
    請提示原審卷第9 頁，此授權書是否是你代表上訴人與被上
    訴人簽約的？）是的，我是拿公司內部正式的授權書而非傳
    真紙跟被上訴人2 人簽定的」、「（請描述簽定的過程？）
    被上訴人甲○○是來我們公司簽約的，他連土地所有權狀原
    本都拿給我們，到他們要辦土地過戶時，我才把原本還給他
    。被上訴人乙○○○部分，是被上訴人甲○○打電話給我叫
    我去跟被上訴人乙○○○簽授權書，因為他跟我說他大嫂說
    要賣了，叫我拿授權書過去給被上訴人乙○○○家中簽，所
    以我就拿過去被上訴人乙○○○家中給他簽。當時我有跟被
    上訴人乙○○○說請他先生也要簽或者請他代簽他先生的名
    字，他說只要他作主就好了」、「（簽約過程中，你是否有
    告知被上訴人2 人簽此授權書的法律上效果？）有，我都有
    告知他們2 人，也有問他們，他們的先生是否都同意要賣這
    塊土地，他們2 人均說他們作主就好」、「‧‧‧授權書上
    被上訴人乙○○○名字上面『代』字，是我要求他先生簽名
    ，他說他做主即可，我才會在上面寫1 個『代』字」等語（
    見本院卷62、64頁）。是依黃金秀上開證詞，其在請被上訴
    人簽定系爭授權書時，除有主動詢問被上訴人是否有得渠等
    先生之授權外，尚有要求被上訴人甲○○須簽寫其配偶黃秉
    勳之姓名在授權書上委託人欄，並在被上訴人乙○○○簽名
    上註記「代」字。若兩造簽定系爭授權書之真意，係認定被
    上訴人始為契約之當事人，亦即被上訴人係以自己名義與上
    訴人簽約，為何黃金秀須要求被上訴人甲○○一定要簽寫系
    爭土地所有權人即黃秉勳之名字？甚在系爭授權書上註記被
    上訴人乙○○○係代黃吉明簽定系爭授權書？從而，上訴人
    主張被上訴人係以自己名義與上訴人簽定系爭協議書云云，
    應屬無據。
  (2)再者，上訴人自稱簽定系爭授權書時，即知系爭土地並非被
    上訴人所有，而係被上訴人之配偶即黃秉勳與黃吉明所共有
    ，且簽約當時，上訴人尚有明確詢問被上訴人是否有獲黃秉
    勳及黃吉明之授權等語（見本院卷第33頁及第49頁）。衡情
    ，一般人委託他人銷售不動產，應係以自己所有之不動產為
    常態，亦即一般人應無以自己之名義與仲介業者簽約，委請
    仲介業者代為銷售他人之不動產自明，是依上訴人上開陳述
    ，倘當時被上訴人係以自己之名義與上訴人簽定系爭授權書
    ，為何上訴人還要求被上訴人甲○○須在自己簽名旁邊另簽
    寫其配偶即系爭土地共有人黃秉勳之姓名？亦在被上訴人乙
    ○○○之簽名上另註記「代」字，足徵簽定系爭授權書之時
    ，兩造應係認知被上訴人均係代理系爭土地所有權人即黃秉
    勳及黃吉明與上訴人簽約自明。
  3.綜上所述，既然被上訴人簽定系爭授權書係以代理其配偶之
    身分為之，非以本人身分為之，則上訴人主張兩造簽定之系
    爭授權書所成立之法律關係應存在於上訴人與被上訴人之間
    ，即屬無理。
  (二)上訴人得否依系爭授權書之約定，請求被上訴人因自行售出
    系爭土地，亦須給付服務費？
  1.上訴人雖主張依系爭授權書第4 條規定：「‧‧‧委託期限
    內如委託人自行售出或中途撤回委託，則支付百分之四服務
    費」，故被上訴人自行售出系爭土地，應給付服務費云云，
    亦即上訴人依居間之契約法律關係向被上訴人請求給付服務
    費148,000 元，承前所述，系爭授權書乃被上訴人代理黃秉
    勳及黃吉明而簽署，亦即被上訴人既非系爭授權書之契約當
    事人，自非契約效力所及，基於債之相對性，上訴人自無從
    向非契約當事人之被上訴人依居間之法律關係請求給付服務
    費。
  2.再者，上訴人另主張黃秉勳其將持有系爭土地之應有部分出
    售予黃吉明，並登記為黃明吉之子黃梧哲、黃瀚賢所有，是
    被上訴人已陷於履行不能，即上訴人依給付不能之債務不履
    行之法律關係向被上訴人請求損害賠償金額222,000 元云云
    ，惟如前述，被上訴人並非上述居間契約之當事人，上訴人
    當無向非契約當事人之被上訴人，依給付不能之債務不履行
    之法律關係向被上訴人請求損害賠償。從而，上訴人請求被
    上訴人給付給付不能之損害賠償222,000 元，同屬無據，應
    予駁回。
  (三)被上訴人是否應負無權代理人之損害賠償責任？
  1.按無代理權人，以他人之代理人名義所為之法律行為，對於
    善意之相對人，負損害賠償之責；民法第110 條定有明文。
    其所謂善意相對人，指相對人對於無權代理人所為之法律行
    為，就有無代理權限之部分，客觀上足以產生誤信或有特殊
    情事可認代理權確實存在之情形。
  2.經查：被上訴人簽訂系爭授權書時，確未經黃秉勳及黃吉明
    授與代理權乙節，業據兩造所不爭執，復經本院鳳山簡易庭
    以96年度鳳簡字第1134號訴訟審理中認定在案，此有上述96
    年度鳳簡字第1134號民事判決在卷可稽，堪認被上訴人確係
    無權代理黃秉勳及黃吉明而與上訴人簽訂系爭授權書自明。
    故上訴人主張被上訴人無代理權而與其簽訂系爭授權書等語
    ，應屬真實。揆諸上開說明，上訴人如欲依無權代理之相關
    規定請求被上訴人負連帶損害賠償責任，尚須上訴人係善意
    之相對人始得為之。
  3.惟查：
  (1)雖被上訴人甲○○及乙○○○分別為黃秉勳及黃吉明之配偶
    ，然出售系爭不動產事宜，非屬民法第1003條第1 項所規範
    之夫妻得互為代理人之日常家務範圍，因此亦無法僅因被上
    訴人與黃秉勳及黃吉明間具有配偶身分，遽認定上訴人係善
    意相對人。
  (2)再者，兩造對於簽定系爭協議書時，被上訴人並未提出確有
    受黃秉勳及黃吉明委託書等文件資料，亦即上訴人員工僅向
    被上訴人口頭詢問渠等是否有得其配偶之同意而為為之代理
    人後，即與被上訴人簽約等情，與系爭授權書上僅有被上訴
    人甲○○代黃秉勳簽名，其上並無黃秉勳或黃吉明印鑑印文
    等情相符。參以不動產買賣之主管機關內政部於92年6 月26
    日修正頒布之「不動產委託銷售契約書範本」第6 條第2 項
    「簽約代理人代理委託人簽立委託銷售契約書者應檢附所有
    權人之授權書及印鑑證明交付受託人驗證並影印壹份，由受
    託人收執，以利受託人作業」規定，本件簽訂系爭授權書時
    ，上訴人並未要求被上訴人提出黃秉勳及黃吉明2 人之印鑑
    證明等資料，加以驗證，而事後亦未行補正此手續，上訴人
    公司既為不動產仲介經紀公司，其承辦系爭授權書之承辦人
    員黃金秀，已明知系爭土地確非被上訴人所有，依其專業仲
    介經驗，豈有不依前揭規定所載要求被上訴人提出所有權人
    即黃秉勳及黃吉明印鑑證明、授權書等文件資料之道理，足
    認上訴人在簽訂系爭授權書時，確有未盡其查證之義務而有
    重大過失之情，是此，實難認上訴人係善意不知被上訴人未
    經黃秉勳及黃吉明授與代理權。此外，復無其他表見事實之
    存在足使上訴人可信被上訴人曾經該黃秉勳及黃吉明授與代
    理權，是上訴人應非善意不知被上訴人未經授與代理權。依
    前揭規定，上訴人依無權代理之規定，請求被上訴人負連帶
    損害賠償責任，自屬無據。
  (四)被上訴人無權代理黃秉勳及黃吉明與上訴人簽定系爭授權書
    ，並未告知上訴人黃秉勳將其應有部份出賣予黃吉明，致上
    訴人無法取得居間報酬，是否係被上訴人故意以違反善良風
    俗之方法規避服務費之給付？
  1.按故意以背於善良風俗之方法，加損害於他人者亦同，民法
    第184條第1項後段。是損害賠償之債，以有損害之發生及有
    責任原因之事實，並二者之間，有相當因果關係為成立要件
    。故原告所主張損害賠償之債，如不合於此項成立要件者，
    即難謂有損害賠償請求權存在，最高法院著有48年臺上字第
    481 號判例可資參照。
  2.經查；
  (1)上訴人主張被上訴人故意隱瞞黃秉勳將系爭土地應有部分售
    予黃吉明之舉，係規避給付其服務費之責任，而認被上訴人
    有故意以背於善良風俗之方法，加損害於其之行為云云。惟
    被上訴人無權代理黃秉勳、黃吉明與上訴人簽訂系爭授權書
    時，黃秉勳尚未將其所有之應有部份出賣予黃吉明，既然兩
    造簽定系爭授權書斯時，黃秉勳尚未將其所有之應有部份出
    賣予黃吉明，自難認被上訴人有何故意隱滿之舉，逕而認定
    被上訴人有違反善良風俗之情事。是此，上訴人主張被上訴
    人隱瞞黃秉勳將系爭土地應有部分售予黃吉明之舉，係侵害
    其權利云云，自無理由。
  (2)再者，上訴人另主張因被上訴人無權代理之行為，致其受有
    受有系爭土地成交價百分之六之損失，並提出購屋議價保證
    金收據1 紙（見原審卷第51頁），欲證明其有依約提供交易
    機會予被上訴人云云。惟按買賣契約當事人就標的物及其價
    金互相同意，買賣契約即為成立，民法第345 條第2 項固有
    明文。然該條所謂標的物及價金，非僅謂當事人就買賣契約
    標的物及價金之特定而言，尚應包括當事人對標的物交付、
    所有權移轉登記時期、價金之給付方式等在內，若當事人於
    買賣契約協商斡旋之過程中，雖就買賣標的物及價金為約定
    ，惟就其餘具體內容，例如付款方法、所有權移轉登記時期
    、標的物交付等事項，均未約定，且無法達成合意，自難認
    買賣雙方就買賣契約之必要之點已有互相同意。又不動產之
    買賣，除標的物及其價金，當事人須互相同意外，尚涉及付
    款方法、稅負、點交、費用及違約等重要事項。買賣預約，
    固非不得就標的物及其價金，或其他事項之範圍先為擬定，
    作為將來訂立本約之張本，惟預約與本約究非同一，其內容
    未必盡同，通常均由當事人就預約所擬定之範圍進行商議，
    於獲得具體之結論後，再據以訂立本約。買賣預約，雖非不
    得就標的物及價金等項先擬定，以作為訂立本約之張本，究
    不能因此即認買賣契約業已成立（最高法院93年度台上字第
    441 號、79年台上字第1357號、80年台上字第1883號判決要
    旨參照）。查：訴人雖提出上述保證金收據主張伊已代被上
    訴人尋得買主龔文福，是其本應取得系爭土地成交價百分之
    六之服務費云云。然被上訴人否認上述購屋議價保證收據收
    據之真正，且龔文福經原審多次傳訊均未到庭，龔文福是否
    確實有委託上訴人購買系爭土地尚有疑義。縱認上述購屋議
    價保證金收據為真正，揆諸前揭說明，不動產之買賣，除標
    的物及其價金，當事人須互相同意外，尚涉及付款方法、稅
    負、點交、費用及違約等重要事項，而上開購屋議價保證金
    收據僅有記載龔文福預定購買系爭土地之價格為每分地17 5
    萬元，亦即龔文福僅就價金表示意見，尚不足解為龔文福就
    系爭土地已與被上訴人達成買賣合意，既然被上訴人就系爭
    土地並未完成媒介居間之責任，是難認上訴人有何損失。準
    此，上訴人依侵權行為之規定，請求被上訴人連帶賠償22
    2,000 元損失，亦無理由，應予駁回。
  (五)從而，上訴人主裝依無權代理、侵權行為及給付不能之契約
    法律關係請求被上訴人連帶給付上訴人222,000 元，或另主
    張依居間之契約法律關係請求被上訴人連帶給付上訴人148,
    000 元，及法定利息，均無理由，應予駁回。
六、綜上所述，被上訴人係以黃秉勳及黃吉明代理人之名義與上
    訴人簽定系爭授權書，即被上訴人並非居間契約之當事人，
    又被上訴人並未經黃秉勳及黃吉明授權代理，且上訴人並無
    法證明黃秉勳及黃吉明有將代理權授與被上訴人之表見事實
    存在，況被上訴人本身就簽定系爭授權書之行為已有疏失，
    並非善意，上訴人自不得對被上訴人主張渠等應負無權代理
    責任，或依契約關係請求上訴人給付服務費及法定遲延利息
    。此外，又無證據證明被上訴人有何故意違背善良風俗之行
    為，致上訴人受有損害，從而，上訴人依侵權行為之規定，
    請求上訴人給付損害賠償及法定遲延利息，亦自屬無據，不
    應准許。原審為上訴人敗訴之判決，並無違誤，上訴意旨指
    摘原判決不當，求予廢棄改判，為無理由，應予駁回。
七、本件事證已臻明確，兩造其餘主張、陳述及所提證據，核與
    判決結果不生影響，爰不逐一論述，併予敘明。
八、據上論結，本件上訴為無理由，依民事訴訟法地436 條1 第
    3 項、第449 條第1 項、第78條，判決如主文。
中    華    民    國    97    年    12    月    25    日
                    民事第一庭審判長法  官  黃國川
                                    法  官  郭瓊徽
                                    法    官  張茹棻
正本係照原本作成。
本判決不得上訴。
中    華    民    國    97    年    12    月    25    日
                                    書 記 官  黃美秀


司法院資訊處製作；財團法人民間司法改革基金會備份。
